ACORDAO-COMPLETO-2466314

ACÓRDÃO 6878/2021 ATA 13/2021 - SEGUNDA CÂMARA

VISTOS, relatados e discutidos estes autos referentes à Tomada de Contas Especial instaurada pelo então Ministério da Ciência, Tecnologia, Inovações e Comunicações - MCTIC ante a não consecução dos objetivos do Convênio 01.0121.00/2007, cujo objetivo era a implantação de um Packing House destinado à armazenagem, embalagem e distribuição de produtos agrícolas. 
ACORDAM os Ministros do Tribunal de Contas da União, reunidos em sessão da 2ª Câmara, ante as razões expostas pelo Relator, em:
9.1. excluir do rol de responsáveis desta Tomada de Contas Especial o nome da Sra. Eliane Rodrigues da Costa Gomes;
9.2. com fundamento nos arts. 1º, inciso I, 16, inciso III, alínea b, 19, parágrafo único, e 23, inciso III, da Lei 8.443/1992, julgar irregulares as contas dos Srs. Leandro Rodrigues Duarte e Jetro do Nascimento Gomes; 
9.3. aplicar, individualmente, aos Srs. Leandro Rodrigues Duarte e Jetro do Nascimento Gomes a multa prevista no art. 58, inciso I, da Lei 8.443/1992, no valor de R$ 20.000,00 (vinte mil reais) , fixando-lhes o prazo de 15 (quinze) dias, a contar das notificações, para que comprovem, perante este Tribunal (art. 214, inciso III, alínea a, do Regimento Interno/TCU) , o recolhimento da referida importância ao Tesouro Nacional, atualizada monetariamente desde a data do presente Acórdão até a do efetivo recolhimento, se for paga após o vencimento, na forma da legislação em vigor; 
9.4. autorizar, caso requerido, nos termos do art. 26 da Lei 8.443/1992, o parcelamento da dívida em até 36 (trinta e seis) parcelas mensais e sucessivas, sobre as quais incidirão os correspondentes acréscimos legais (multa: atualização monetária) , esclarecendo aos responsáveis que a falta de pagamento de qualquer parcela importará no vencimento antecipado do saldo devedor (art. 217, § 2º, inciso II, do Regimento Interno/TCU) , sem prejuízo das demais medidas legais;   
9.5. autorizar, desde logo, a cobrança judicial da dívida a que se refere o subitem 9.3, caso não atendidas as notificações, com base no art. 28, inciso II, da Lei 8.443/1992;
9.6. remeter cópia deste Acórdão à Procuradoria da República no Estado do Pernambuco, com fundamento no art. 209, § 7º, do Regimento Interno/TCU, bem como ao Tribunal de Contas do Estado de Pernambuco, à Câmara de Vereadores do Município de Santa Maria da Boa Vista/PE, e ao Ministério Público do Estado de Pernambuco, para ciência.

Tomada de Contas Especial instaurada em decorrência da não consecução dos objetivos de convênio, que visava dar apoio à implantação de um Packing House destinado à armazenagem, embalagem e distribuição de produtos agrícolas.

Segunda Câmara

Município de Santa Maria da Boa Vista/PE.

3. Responsáveis: Leandro Rodrigues Duarte (XXX.627.164-XX), Jetro do Nascimento Gomes (XXX.968.194-XX) e Eliane Rodrigues da Costa Gomes (XXX.782.304-XX).

13.1. Ministros presentes: Bruno Dantas (Presidente), Augusto Nardes, Aroldo Cedraz e Raimundo Carreiro.
13.2. Ministros-Substitutos presentes: Marcos Bemquerer Costa (Relator) e André Luís de Carvalho.

ACORDAO-COMPLETO-2565532

Acórdão 3210/2023 - Segunda Câmara

ACORDAO-COMPLETO-2500773

Acórdão de Relação 11194/2021 - Segunda Câmara

Acórdão de Relação

ACORDAO-COMPLETO-2518456

Acórdão 480/2022 - Segunda Câmara

MARCOS BEMQUERER

Trata-se da Tomada de Contas Especial instaurada pelo então Ministério da Ciência, Tecnologia, Inovações e Comunicações - MCTIC, tendo na origem como responsável o Sr. Leandro Rodrigues Duarte, Prefeito do Município de Santa Maria da Boa Vista/PE, nas gestões de 2005/2008 e 2009/2012, ante a não consecução dos objetivos do Convênio 01.0121.00/2007 (peça 2, p. 116-125) , celebrado entre o aludido órgão ministerial e o referido ente municipal. 
2.	A seguir, reproduzo, com alguns ajustes de forma, excerto da instrução da peça 41, em que a matéria destes autos foi assim historiada e analisada pela Secretaria de Controle Externo de Tomada de Contas Especial - SecexTCE: 
"HISTÓRICO
2. O valor orçado do Convênio nº 01.0121.00/2007, cujo objeto era o apoio à implantação de um Packing House destinado à armazenagem, embalagem e distribuição de produtos agrícolas, foi de R$ 261.683,48, sendo R$ 247.700,00 a parte do concedente e R$ 13.983,48 a parte da convenente, tendo sido transferido o valor de R$ 247.700,00 por meio da Ordem Bancária nº 904030, de 13/10/2008, creditada em 15/10/2008 (Peça 2, p. 133) .
3. O ajuste vigeu de 30/6/2008 até 29/11/2010, tendo sido tal prazo prorrogado até 31/12/2010, conforme 3º Termo Aditivo (Peça 2, p. 223-224) .
4. A prestação de contas final foi enviada em 17/3/2011 (Peça 2, p. 235-502) e analisada por meio da Nota Técnica nº 06/2013 SECIS/CGCAP/GTPC (Peça 2, p. 556-561) , que sugeriu a realização de visita in loco para verificação do cumprimento do objeto pactuado, a qual ocorreu nos dias 4 e 5/12/2014, conforme Relatório de Visita Técnica nº 36/2014 SECIS/CGCAP/GTPC e Relatório Técnico GTPC nº 39/2014 (Peça 3, p. 111-119) .
5. A equipe do MCTIC constatou, durante os trabalhos, que, embora a meta tenha sido executada, com construção de galpão e aquisição e instalação de câmara fria, não havia comprovação do efetivo funcionamento do Packing House, tendo o Gerente do CEASA local informado que a câmara fria nunca foi utilizada, pois o sistema de energia nunca foi implantado, verificando-se ainda que o local estava em péssimas condições e os equipamentos adquiridos nunca tinham sido utilizados. 
6. Com base nisso, o Parecer Financeiro nº 57/2015 (Peça 3, p. 135-138) concluiu que o objeto do Convênio não foi alcançado, devendo o Município devolver aos cofres públicos o valor de R$ 247.700,00, atualizados monetariamente a partir de 15/10/2008 (data do crédito na conta específica do Convênio) , abatendo-se a quantia de R$ 5.972,00, já devolvida em 8/4/2011.
7. Por meio dos Ofícios nº s 143 e 247/2015-CGRL, recebidos em 30/3/2015 e 21/5/2015 (Peça 3, p. 142-146 e 168) , foi notificada a então Prefeita Municipal, Sra. Eliane Rodrigues da Costa Gomes, mas, decorrido o prazo fixado, ela não se manifestou.
8. Foi proferido o Parecer Financeiro nº 104/2015 (Peça 3, p. 147-149) , sugerindo notificar também o ex-prefeito, Sr. Leandro Rodrigues Duarte, responsável pela execução e prestação de contas do Convênio sob exame. Consta, no referido Parecer, a observação de que a responsabilização da Sra. Eliane Rodrigues da Costa Gomes se deveu ao fato de a mesma não ter comprovado a adoção de medidas para recuperação do dano ao erário, 'caso tivesse sido outro o gestor faltoso.'
9. Por meio dos Ofícios nº s 272 e 273/2015-CGRL, foram notificados os responsáveis (Peça 3, p. 156-157) , mas só a Sra. Eliane Rodrigues da Costa Gomes recebeu a correspondência, em 25/5/2015 (Peça 3, p. 169) . Diante de mais uma tentativa infrutífera de se notificar o Sr. Leandro Rodrigues Duarte, através do Ofício nº 335/2015-CGRL (Peça 3, p. 171-172) , foi promovida sua notificação mediante o Edital publicado no Diário Oficial da União de 29/7/2015 (Peça 3, p. 177) .
10. Consoante Parecer Financeiro nº 183/2015 (Peça 3, p. 178-185) , foram responsabilizados solidariamente os gestores pela inexecução do objeto pactuado no Convênio nº 01.0121.00/2007. Ocorre que, mediante Ofício GB nº 15/2016, a então Prefeita, Sra. Eliane Rodrigues da Costa Gomes, informou a 'adoção de medidas para recuperação do dano ao erário público, através da ação civil de improbidade administrativa contra o gestor responsável pela execução' do referido Convênio, solicitando assim a suspensão da inadimplência do Município de Santa Maria da Boa Vista/PE no SIAFI, o que foi efetivado (Peça 3, p. 188-194) .
11. Foi então proferido Parecer Financeiro Complementar (Peça 3, p. 196-198) , excluindo a Sra. Eliane Rodrigues da Costa Gomes do rol de responsáveis.
12. Diante do não saneamento das irregularidades apontadas e da não devolução dos recursos, instaurou-se a competente Tomada de Contas Especial. No Relatório de TCE nº 8/2016/CGOF/COFC (Peça 3, p. 202-219) conclui-se que o prejuízo importaria em 97,59% dos recursos repassados, imputando-se a responsabilidade ao Sr. Leandro Rodrigues Duarte, em razão da não execução do objeto do Convênio nº 01.0121.00/2007.
13. No Relatório de Auditoria nº 431/2017, a Controladoria Geral da União (Peça 3, p. 229-231) também chegou às mesmas conclusões, porém, ao constatar que o tomador de contas, ao elaborar os cálculos de atualização do débito, não considerou como um crédito o valor de R$ 5.972,00, já restituído pelo responsável em 8/4/2011, elaborou um novo Demonstrativo de Débito (Peça 3, p. 225-227) , apurando um prejuízo de R$ 559.933,11, atualizado e acrescido de juros.
14. Após serem emitidos o Certificado de Auditoria, o Parecer do Dirigente (Peça 3, p. 232-233) e o Pronunciamento Ministerial (Peça 2, p. 7-8) , o processo foi remetido a esse Tribunal.
15. Em atendimento ao item 9.4 do Acórdão 1772/2017-TCU-Plenário, Relator Ministro-Substituto Augusto Sherman Cavalcanti, foi efetuada pesquisa no sistema processual do TCU, tendo sido encontrado débito imputável ao responsável, Sr. Leandro Rodrigues Duarte, em outro processo em tramitação no Tribunal: TC Processo 033.684/2015-4.
16. Na instrução inicial (Peça 8) , analisando-se os documentos nos autos, concluiu-se pela necessidade de realização da citação do Sr. Leandro Rodrigues Duarte, Prefeito Municipal de Santa Maria da Boa Vista/PE nas gestões 2005/2008 e 2009/2012, com fundamento nos arts. 10, § 1º, e 12, incisos I e II, da Lei 8.443/1992 c/c o art. 202, incisos I e II, do Regimento Interno/TCU, para, no prazo de quinze dias, apresentar alegações de defesa quanto à irregularidade detalhada a seguir:
'i)  Irregularidade:  não execução do objeto do Convênio nº 01.0121.00/2007 (SIAFI 627857) , firmado com o Ministério da Ciência, Tecnologia, Inovações e Comunicações - MCTIC, para implantação de um Packing House destinado à armazenagem, embalagem e distribuição de produtos agrícolas;
ii)  Conduta: não executar o objeto do Convênio nº 01.0121.00/2007 (SIAFI 627857) ;
iii)  Dispositivos violados: Constituição Federal art. 37, caput, c/c art. 70, parágrafo único; Decreto-lei 200/67, art. 93, Portaria Interministerial 127/2008, e Cláusula Primeira do Convênio nº 01.0121.00/2007 (SIAFI 627857) '.
17. Em cumprimento ao pronunciamento da Unidade (Peça 10) , foi efetuada a citação do Sr. Leandro Rodrigues Duarte, com fundamento nos arts. 10, §1º, e 12, incisos I e II, da Lei 8.443/1992 c/c o art. 202, incisos I e II, do Regimento Interno/TCU, nos moldes adiante: 
	Ofício
	Data de Recebimento do Ofício
	Nome do Recebedor do Ofício
	Observação
	Fim do Prazo para Defesa

	2079/2018-TCU/Secex-TCE (Peça 11) , de 4/10/2018
	23/1/2019 (Vide AR de Peça 13) 
	Virgílio de Amorim
	Ofício recebido no endereço do responsável, conforme pesquisa no sistema da Receita Federal (Peça 6) 
	7/2/2019

18. Em resposta, o Sr. Leandro Rodrigues Duarte encaminhou, em 7/2/2019, o expediente constante da Peça 12, a título de alegações de defesa, na qual, de início, transcreve o trecho do Relatório de Visita Técnica nº 36/2014 SECIS/CGCAP/GTPC, destacando o seguinte:
'a equipe do MCTIC, constatou, durante os trabalhos, que, embora a meta tenha sido executada, com construção de galpão e aquisição e instalação de câmara fria, não havia comprovação do efetivo funcionamento do packing house, tendo o Gerente do CEASA local informado que a câmara fria nunca foi utilizada, pois o sistema de energia nunca foi implantado, tendo sido verificado ainda que o local estava em péssimas condições e os equipamentos adquiridos nunca foram utilizados'. 
19. Argumentou que o fato apontado - não comprovação do efetivo funcionamento do Packing House - não lhe poderia ser imputado, pois deixou de ser Prefeito do Município de Santa Maria da Boa Vista logo depois da conclusão da obra e apresentação da prestação de contas do Convênio, que findou em 31/12/2010.
20. Após esclarecer que, ante problemas na Justiça Eleitoral, foi afastado do seu mandato e cassado por decisão do Tribunal Regional Eleitoral de Pernambuco, publicada no DJE de 23/4/2010, informou que assumiu a Prefeitura, em 29/4/2010, o Sr. Jetro do Nascimento Gomes, segundo colocado nas eleições.
21. Informou ainda que, após alguns períodos intercalados entre ele e o Sr. Jetro Nascimento Gomes na administração municipal, foi definitivamente afastado do cargo de Prefeito em 17/5/2011, permanecendo fora do posto até o encerramento do mandato, em 31/12/2012. Nesse meio tempo entre o encerramento do convênio e seu afastamento do cargo, foi apresentada, por ele, a prestação de contas, destacando novamente que 'o parecer financeiro não questiona a execução completa e regular da obra nem aponta nenhuma malversação de recursos', e que 'o que se questiona é se a obra foi ou não posta em funcionamento'.
22. Explicou também que um Packing House não se resume à construção de uma obra física e à disponibilização de uma câmara fria para que os produtores locais estoquem suas frutas, que 'deve haver preocupação essencial quanto ao controle sanitário das lavouras e dos produtos dos usuários do Packing House, sob pena de o equipamento se tornar um problema de saúde pública', e que (...) seria uma unidade de beneficiamento, onde 'seria possível concentrar produtos de diversos produtores locais, classificando, lavando, embalando, e formando cargas para o mercado consumidor, cargas estas que ficariam estocadas temporariamente numa câmara fria coletiva enquanto os produtores conseguiam negociar seus produtos com condição mais vantajosa do ponto de vista econômico'.
23. Após ressaltar que 'o fator sanitário era crucial para o êxito do empreendimento, para que ele não se tornasse um vetor no alastramento de doenças', porque haveria o 'estoque coletivo' das frutas, ele segue alegando que, 'quando a obra física estava chegando a termo, a assessoria do gabinete responsável pelo relacionamento com instituições locais começou a dar corpo ao projeto executivo de funcionamento do entreposto', para identificar os potenciais usuários entre produtores individuais e associações de produtores, e também construir um plano de controle fitossanitário.
24. Afirmou que essa etapa preliminar do funcionamento do equipamento foi iniciada antes da conclusão das obras físicas, porém, não chegou a ser ultimada, ante seu afastamento do cargo de Prefeito, tendo sua absolvição ocorrido já depois de encerrado o mandato.
25. Concluiu, assim, que seus sucessores, Jetro do Nascimento Gomes (até 31/12/2012) e Eliane Rodrigues da Costa Gomes (de 1º/1/2013 a 31/12/2016) , ambos seus adversários políticos, aparentemente de forma deliberada, não deram seguimento com o Projeto, o que implicou no completo abandono do Packing House pelas gestões seguintes, provavelmente com o propósito de 'apagar o seu legado de obras' em favor da população de Santa Maria da Boa Vista, a exemplo de outros dois equipamentos públicos localizados na vizinhança do Packing House, o CEASA e o Ginásio de Esportes, que teriam sido completamente abandonados pelo Poder Público nas gestões municipais seguintes.
26. Por fim, lembrou que a vistoria in loco que gerou a glosa do parecer financeiro foi realizada no final de 2014, na gestão da Sra. Eliane Costa, sem considerar que seu mandato 'foi injustamente abreviado em maio de 2011, quando assumiu a Prefeitura Jetro Nascimento', entendendo, portanto, que cabia 'aos Prefeitos sucessores adotar todas as providências administrativas necessárias para colocar em funcionamento o Packing House construído a partir do convênio em questão, cuidando da sua plena funcionalidade e garantindo, sempre que necessário, sua manutenção e conservação'.
27. Anexou fotografias da execução e conclusão do equipamento público (Peça 12, p. 9-17) e cópia da Certidão da Câmara Municipal de Santa Maria da Boa Vista/PE, confirmando as informações acerca do período de exercício do seu mandato, bem como do Acórdão proferido no Recurso Especial Eleitoral n° 428765026 - TSE (Peça 12, p. 18-35) . Vale registrar as informações da referida Certidão:
'O senhor Leandro Rodrigues Duarte, foi eleito Prefeito do Município para o mandato 2009/2012, e tomou posse regularmente no dia 1º de janeiro de 2009. 
O seu mandato foi exercido regularmente até o dia 28 de abril de 2010, quando foi afastado do cargo por força de decisão do Tribunal Regional Eleitoral do Estado de Pernambuco, que cassou o seu mandato eletivo.
 No dia 29 de abril de 2010, em cumprimento às determinações do Tribunal Regional Eleitoral de Pernambuco, foi empossado como Prefeito do Município o Senhor Jetro do Nascimento Gomes. 
No dia 20 de maio de 2010, o senhor Leandro Rodrigues Duarte foi reintegrado ao cargo por força de decisão do Tribunal Superior Eleitoral. 
No dia 27 de maio de 2010, uma nova decisão do Tribunal Eleitoral afastou o senhor Leandro Rodrigues Duarte, e reconduziu o senhor Jetro do Nascimento Gomes ao cargo do Prefeito do Município. 
No dia seguinte, em 28 de maio de 2010, uma nova decisão do Tribunal Superior Eleitoral reintegra o Senhor Leandro Rodrigues Duarte ao cargo de Prefeito Municipal, afastando o senhor Jetro do Nascimento Gomes.
Posteriormente, em 17 de maio de 2011, por força de nova decisão do Tribunal Superior Eleitoral, o senhor Jetro do Nascimento Gomes foi novamente conduzido ao cargo de Prefeito do Município de Santa Maria da Boa Vista/PE, ficando no cargo até o encerramento do mandato em 31 de dezembro de 2012.'  
28. Analisando as alegações de defesa do Sr. Leandro Rodrigues Duarte, verificou-se que ele trouxe fatos e documentos novos que não nos permitiam concluir, de pronto, ser ele o único responsável pela não execução do objeto do Convênio nº 01.0121.00/2007, motivo da instauração desta Tomada de Contas Especial.
29. Assim, não obstante ter sido ele o gestor dos recursos repassados pelo referido Convênio e ter encaminhado a prestação de contas do ajuste, o motivo pelo qual os recursos foram impugnados - não execução do objeto do Convênio nº 01.0121.00/2007 -, ante a não comprovação do efetivo funcionamento do Packing House, objeto do referido Convênio, não lhe poderia ser imputado, pelo menos não apenas a ele, visto que o Relatório de Visita Técnica nº 36/2014 SECIS/CGCAP/GTPC e o Relatório Técnico GTPC nº 39/2014 (Peça 3, p. 111-119) , como dito nos itens 5 e 19 desta instrução, constataram a seguinte situação:
'a equipe do MCTIC, constatou, durante os trabalhos, que, embora a meta tenha sido executada, com construção de galpão e aquisição e instalação de câmara fria, não havia comprovação do efetivo funcionamento do 'packing house', tendo o Gerente do CEASA local informado que a câmara fria nunca foi utilizada, pois o sistema de energia nunca foi implantado, tendo sido verificado ainda que o local estava em péssimas condições e os equipamentos adquiridos nunca foram utilizados'.
30. Considerou-se, naquela oportunidade, a jurisprudência do TCU acerca da responsabilidade de sucessores por não darem aproveitamento ao objeto executado pelo antecessor, a exemplo do sumário do Acórdão 813/2019-TCU-Segunda Câmara, Relator Ministro-Subst. Marcos Bemquerer Costa, a seguir transcrito:
'TOMADA DE CONTAS ESPECIAL. CONTRATO DE REPASSE PACTUADO ENTRE O MUNICÍPIO E O MINISTÉRIO DO TURISMO. IMPLEMENTAÇÃO DA PRIMEIRA ETAPA DA ÁREA DE LAZER DO AÇUDE NO MUNICÍPIO DE SÃO BENEDITO/CE. EXECUÇÃO PARCIAL. CITAÇÃO DO EX-PREFEITO SIGNATÁRIO DA AVENÇA E DE SEU SUCESSOR. REJEIÇÃO DAS DEFESAS APRESENTADAS. CONTAS IRREGULARES. DÉBITO. MULTA.
1) . Julgam-se irregulares as contas e em débito o responsável em função da não comprovação da boa e regular aplicação de recursos federais recebidos por meio de convênio entabulado com o Governo Federal.
2) . O ônus de comprovar a regularidade da integral aplicação dos recursos públicos ao objeto do ajuste entabulado com a União compete ao gestor, tarefa da qual deve se desincumbir mediante a apresentação de documentação idônea, que demonstre, de forma efetiva, os gastos efetuados e o nexo de causalidade entre as despesas realizadas e a verba federal recebida.
3) . Em situações em que, embora edificado parcialmente, o empreendimento não apresenta serventia à população, o débito deve corresponder à integralidade da verba repassada.
31. Assim, na última instrução (Peça 16) , analisando-se os documentos nos autos, concluiu-se pela necessidade de realização da citação solidária dos Srs. Leandro Rodrigues Duarte, Jetro do Nascimento Gomes e da Sra. Eliane Rodrigues da Costa Gomes, nestes termos:
'a) realizar a citação solidária do Sr. Leandro Rodrigues Duarte (CPF XXX.627.164-XX) , Prefeito de Santa Maria da Boa Vista nas gestões 2005-2008 e 2009 a 17/5/2011, do Sr. Jetro do Nascimento Gomes (CPF XXX.968.194-XX) , Prefeito do mesmo Município no período de 17/5/2011 a 31/12/2012, e da Sra. Eliane Rodrigues da Costa Gomes (CPF XXX.782.304-XX) , Prefeita do mesmo Município na gestão 2013-2016, com fundamento nos arts. 10, § 1º, e 12, incisos I e II, da Lei 8.443/1992 c/c o art. 202, incisos I e II, do Regimento Interno/TCU, para, no prazo de quinze dias, apresentarem alegações de defesa quanto à irregularidade detalhada a seguir e/ou recolherem aos cofres do MCTIC a quantia abaixo indicada, referente à irregularidade e à conduta de que trata o item 37, atualizada monetariamente a partir da respectiva data até o efetivo recolhimento, abatendo-se na oportunidade a quantia de R$ 5.972,00, já ressarcida em 8/4/2011, na forma da legislação em vigor: 
Débito: Convênio nº 01.0121.00/2007 
i) Irregularidade: ausência de funcionalidade do objeto do Convênio nº 01.0121.00/2007 (SIAFI 627857) , firmado com o Ministério da Ciência, Tecnologia, Inovações e Comunicações - MCTIC, para implantação de um Packing House destinado à armazenagem, embalagem e distribuição de produtos agrícolas, ante a falta de instalação elétrica do frigorífico; 
ii) Condutas: 
- Sr. Leandro Rodrigues Duarte: não entregar o Packing House objeto do Convênio nº 01.0121.00/2007 (SIAFI 627857) em funcionamento, ante a falta de instalação elétrica do mesmo;
- Sr. Jetro do Nascimento Gomes e Sra. Eliane Rodrigues da Costa Gomes: não adotar todas as providências administrativas necessárias para colocar em funcionamento o Packing House construído a partir do Convênio nº 01.0121.00/2007 (SIAFI 627857) ; 
iii) Dispositivos violados: Constituição Federal art. 37, caput, c/c art. 70, parágrafo único; Decreto-lei 200/67, art. 93, Portaria Interministerial 127/2008, e Cláusula Primeira do Convênio nº 01.0121.00/2007 (SIAFI 627857) ;
	Valor (R$) 
	Data

	247.700,00
	15/10/2008

Valor atualizado do débito em 29/8/2018: R$ 428.959,79.
b) informar aos responsáveis que, caso venham a ser condenados pelo Tribunal, o débito ora apurado será acrescido de juros de mora, nos termos do § 1º do art. 202 do Regimento Interno/TCU; 
c) esclarecer aos responsáveis, em obediência ao art. 12, § 2º, da Lei 8.443/1992, e ao art. 12, inciso VI, da Resolução TCU 170/2004, que o recolhimento tempestivo do débito somente saneará o processo caso seja reconhecida a sua boa-fé e não se constate outra irregularidade nas contas; 
d) encaminhar cópia da presente instrução aos responsáveis, a fim de subsidiar a apresentação de suas alegações de defesa e/ou razões de justificativa; 
e) esclarecer aos responsáveis, em obediência ao art. 12, § 3º, da Lei 8.443/1992, e ao art. 12, inciso VII, da Resolução TCU 170/2004, que o não atendimento à citação implicará revelia para todos os efeitos, dando-se prosseguimento ao processo.'
32. Em cumprimento ao pronunciamento da unidade técnica (Peça 18) , foi efetuada a citação solidária dos responsáveis:
	Ofício
	Data de Recebimento do Ofício
	Nome do Recebedor do Ofício
	Observação
	Fim do Prazo para Defesa

	4508/2019-Secex-TCE (Peça 22) , de 3/7/2019, à Sra. Eliane Rodrigues da Costa Gomes
	-
	-
	AR devolvido como 'não procurado' (Peça 27) 
	-

	4510/2019-Secex-TCE (Peça 23) , de 3/7/2019, ao Sr. Jetro do Nascimento Gomes
	-
	-
	AR devolvido como 'endereço insuficiente' (Peça 26) 
	-

	4511/2019-Secex-TCE (Peça 24) , de 3/7/2019, ao Sr. Leandro Rodrigues Duarte
	8/7/2019 (vide AR de Peça 25) 
	Virgílio Amorim
	Ofício recebido no endereço da responsável, conforme pesquisa no CPF (Peça 21) 
	24/7/2019

	2658/2019-TCUSeproc (Peça 33) , de 15/8/2019, à Sra. Eliane Rodrigues da Costa Gomes
	30/8/2019 (vide AR de Peça 36) 
	Rogério Júnior Mendonça Gomes
	Ofício recebido no endereço da responsável, conforme pesquisa no CPF (Peças 29-30) 
	17/9/2019

	2660/2019-TCUSeproc (Peça 34) , de 15/8/2019, ao Sr. Jetro do Nascimento Gomes
	-
	-
	AR devolvido como 'desconhecido' (Peça 35) 
	-

	Edital 0312/2019-TCU/ Seproc (Peça 38) , de 1º/11/2019, ao Sr. Jetro do Nascimento Gomes
	-
	-
	Publicado no DOU de 4/11/2019 (Peça 39) 
	19/11/2019

33. Em 25/7/2019, o Sr. Leandro Rodrigues Duarte apresentou suas alegações de defesa, presentes na Peça 28, a seguir sintetizadas e analisadas.
34. Em 19/9/2019, a Sra. Eliane Rodrigues da Costa Gomes apresentou suas alegações de defesa, presentes na Peça 37, a seguir também sintetizadas e analisadas.
35. Quanto ao Sr. Jetro do Nascimento Gomes, transcorrido o prazo regimental, permaneceu silente, devendo ser considerado revel, nos termos do art. 12, § 3º, da Lei 8.443/1992.
EXAME TÉCNICO
Alegações de defesa do Sr. Leandro Rodrigues Duarte
36. As alegações de defesa do Sr. Leandro Rodrigues Duarte são as mesmas já apresentadas anteriormente (Peça 12) , analisadas na instrução anterior, conforme itens 18 a 30 desta instrução, que levou à conclusão pela necessidade de realização da citação solidária dos prefeitos que o sucederam, tendo em vista que não poderia ser imputado apenas a ele a ausência do efetivo funcionamento do Packing House, ante as constatações do Relatório de Visita Técnica nº 36/2014 SECIS/CGCAP/GTPC e do Relatório Técnico GTPC nº 39/2014.
37. Especificamente quanto ao fato de não entregar o referido Packing House em funcionamento ante a falta de instalação elétrica do mesmo, ele alega que, 'como foi indevidamente afastado da administração municipal, logo após a conclusão da obra', isto o impossibilitou de proceder com a energização, etapa esta posterior, ficando tal responsabilidade para os seus sucessores, destacando novamente que 'a visita técnica constatou e certificou a conclusão da obra, restando de fato a energização', que, repete, não foi feita pelo defendente em virtude do seu afastamento, cabendo assim aos seus sucessores.
Alegações de defesa da Sra. Eliane Rodrigues da Costa Gomes
38. Ela inicia sua defesa alegando ser 'parte totalmente ilegítima para responder por tal exação', primeiramente porque o Convênio nº 01.0121.00/2007 (SIAFI 627857) vigeu de 30/06/2008 até 29/11/2010, tendo sido tal prazo prorrogado até 31/12/2010, 'não tendo sido celebrado e nem tampouco executado' durante sua gestão, de 1º/1/2013 até 31/12/2016, quando 'não havia mais prazo de execução tampouco de prestação de contas'.
39. Além disso, continua, no exercício de seu mandato eletivo como Prefeita, fez tomar todas as providências cabíveis contra o gestor considerado omisso, para efeito de atendimento à Súmula 615/STJ, fazendo ajuizar ação de improbidade administrativa cumulada com pedido expresso de ressarcimento ao erário, fato este reconhecido por essa Colenda Corte, como inclusive restou demonstrado no relatório de Tomada de Contas Especial, datado de 28/03/2019, cujo trecho transcreveu:
'Consoante Parecer Financeiro n° 183/2015 (peça 3, p. 178-185) , foram responsabilizados solidariamente os gestores pela inexecução do objeto pactuado no Convênio n. 00.0121.00/2007. Ocorre que, mediante Oficio GB n° 15/2016, a então Prefeita, Sra. Eliane Rodrigues da Costa Gomes, informou a 'adoção de medidas para recuperação do dano ao erário público, através da ação civil de improbidade administrativa contra o gestor responsável pela execução do referido Convênio, solicitando assim a suspensão de inadimplência do Município de Santa Maria da Boa Vista/PE no SIAFI, o que foi efetivado' (Peça 3, p. 188-194) .
 (...) Foi então proferido Parecer Financeiro Complementar (Peça 3, p. 196-198) , excluindo a Sra. Eliane Rodrigues da Costa Gomes do rol de responsáveis.'
40. Argumenta que o fato de, até o presente momento, não ter havido a devolução dos recursos financeiros por parte do gestor omisso, não constitui 'justo motivo' para sua reinclusão no referido feito processual administrativo, ainda mais em razão de ela ter adotado todas as providências cabíveis à época em que era Prefeita, tendo sido sucedida pelo atual Prefeito Humberto Mendes, a quem reputa 'ser a autoridade responsável desde 1º/01/2017 pela boa condução do processo que outrora restou promovido'.
Análise das alegações de defesa do Sr. Leandro Rodrigues Duarte
41. As alegações de defesa do Sr. Leandro Rodrigues Duarte não merecem ser acolhidas, pelos motivos a seguir expostos.
42. Ele não logrou justificar a ausência de entrega do Packing House objeto do Convênio nº 01.0121.00/2007 em funcionamento, ante a falta de instalação elétrica, visto que, apesar dos períodos intercalados entre ele e o Sr. Jetro Nascimento Gomes na administração municipal, ele prestou as contas em 17/3/2011, sem promover a energização do empreendimento, tendo permanecido no cargo até 17/5/2011.
43. Tal obrigação estava prevista no Projeto Técnico por ele encaminhado ao MCTIC em maio/2007 (Peça 2, p. 39-50) , no item 3.5 - INSTALAÇÕES ELÉTRICAS (p. 44-47) , bem como no item 3.10 - DISPOSIÇÕES FINAIS, que transcrevemos a seguir:
'Os serviços constantes das presentes especificações deverão ser entregues perfeitamente acabados e arrematados.'
Análise das alegações de defesa da Sra. Eliane Rodrigues da Costa Gomes
44. As alegações de defesa da Sra. Eliane Rodrigues da Costa Gomes também não merecem ser acolhidas, pelos motivos a seguir expostos.
45. Sua responsabilidade, bem como a do Sr. Jetro do Nascimento Gomes, decorre, ante o princípio da continuidade administrativa, de não terem adotado todas as providências administrativas necessárias para colocar em funcionamento o Packing House construído a partir do Convênio nº 01.0121.00/2007, não obstante a responsabilização do Sr. Leandro Rodrigues Duarte.
46. Quanto ao fato de o FNDE tê-la excluído do rol de responsáveis, isto não impede o TCU de incluí-la e citá-la, tendo em vista que o pronunciamento do controle interno não vincula a análise desta Corte de Contas, que pode acompanhar as decisões daquele órgão ou pronunciar-se contrário, caso identifique fatos para isso. Assim não fosse, perderia a razão de existência das duas modalidades de controle, interno e externo. 
47. De acordo com suas atribuições constitucionais, este Tribunal não está obrigado a seguir eventual entendimento de outros órgãos da administração pública, devendo realizar de forma autônoma e independente a apreciação da regularidade das contas dos gestores de bens e direitos da União. São nesse sentido os Acórdão 6668/2015-TCU-Segunda Câmara, rel. Min. Vital do Rêgo; 1.568/2015-TCU-2ª Câmara, rel. Min. Ana Arraes; 137/2015-TCU-1ª Câmara, rel. Min. Walton Alencar Rodrigues; 1537/2014-TCU-Plenário, rel. Min. José Múcio Monteiro; 1.150/2019-TCU-1ª Câmara, rel. Min. Benjamim Zymler e 121/2019-TCU-Plenário, rel. Min. Raimundo Carreiro.
Revelia do Sr. Jetro do Nascimento Gomes   
Da validade das notificações
48. Preliminarmente, cumpre tecer breves considerações sobre a forma como são realizadas as comunicações processuais no TCU. A esse respeito, destacam-se o art. 179 do Regimento Interno do TCU (Resolução/TCU 155, de 4/12/2002) e os arts. 3º e 4º, inciso III, § 1º, da Resolução/TCU 170, de 30 de junho de 2004, in verbis:
'Art. 179. A citação, a audiência ou a notificação, bem como a comunicação de diligência, farse-ão:
I - mediante ciência da parte, efetivada por servidor designado, por meio eletrônico, fac-símile, telegrama ou qualquer outra forma, desde que fique confirmada inequivocamente a entrega da comunicação ao destinatário;
II - mediante carta registrada, com aviso de recebimento que comprove a entrega no endereço do destinatário;
III - por edital publicado no Diário Oficial da União, quando o seu destinatário não for localizado' [Regimento Interno/TCU]
'Art. 3º As comunicações serão dirigidas ao responsável, ou ao interessado, ou ao dirigente de órgão ou entidade, ou ao representante legal ou ao procurador constituído nos autos, com poderes expressos no mandato para esse fim, por meio de:
I - correio eletrônico, fac-símile ou telegrama;
II - servidor designado;
III - carta registrada, com aviso de recebimento;
IV - edital publicado no Diário Oficial da União, quando o seu destinatário não for localizado, nas hipóteses em que seja necessário o exercício de defesa.
Art. 4º. Consideram-se entregues as comunicações:
I - efetivadas conforme disposto nos incisos I e II do artigo anterior, mediante confirmação da ciência do destinatário;
II - realizadas na forma prevista no inciso III do artigo anterior, com o retorno do aviso de recebimento, entregue comprovadamente no endereço do destinatário;
III - na data de publicação do edital no Diário Oficial da União, quando realizadas na forma prevista no inciso IV do artigo anterior.
§ 1º O endereço do destinatário deverá ser previamente confirmado mediante consulta aos sistemas disponíveis ao Tribunal ou a outros meios de informação, a qual deverá ser juntada ao respectivo processo.' [Resolução/TCU 170/2004]
49. Portanto, temos que a validade da citação via postal não depende de que o aviso de recebimento - AR seja assinado pelo próprio destinatário da comunicação, o que dispensa, no caso em tela, a entrega do AR em 'mãos próprias'. A exigência da norma é no sentido de o Tribunal verificar se a correspondência foi entregue no endereço correto, residindo aqui a necessidade de certeza inequívoca. 
50. Não é outra a orientação da jurisprudência do TCU, conforme se verifica dos julgados a seguir transcritos:
'São válidas as comunicações processuais entregues, mediante carta registrada, no endereço correto do responsável, não havendo necessidade de que o recebimento seja feito por ele próprio.' (Acórdão 3648/2013-TCU-Segunda Câmara, Relator Ministro José Jorge) ;
'É prescindível a entrega pessoal das comunicações pelo TCU, razão pela qual não há necessidade de que o aviso de recebimento seja assinado pelo próprio destinatário. Entregandose a correspondência no endereço correto do destinatário, presume-se o recebimento da citação.' (Acórdão 1019/2008-TCU-Plenário, Relator Ministro Benjamin Zymler) ;
'As comunicações do TCU, inclusive as citações, deverão ser realizadas mediante Aviso de Recebimento - AR, via Empresa Brasileira de Correios e Telégrafos, bastando para sua validade que se demonstre que a correspondência foi entregue no endereço correto.' (Acórdão 1526/2007-TCU-Plenário, Relator Ministro Aroldo Cedraz) .
51. A validade do critério de comunicação processual do TCU foi referendada pelo Supremo Tribunal Federal, nos termos do julgamento do MS-AGR 25.816/DF, por meio do qual se afirmou a desnecessidade da ciência pessoal do interessado, entendendo-se suficiente a comprovação da entrega do AR no endereço do destinatário:
'EMENTA: AGRAVO REGIMENTAL. MANDADO DE SEGURANÇA. DESNECESSIDADE DE INTIMAÇÃO PESSOAL DAS DECISÕES DO TRIBUNAL DE CONTAS DA UNIÃO. ART. 179 DO REGIMENTO INTERNO DO TCU. INTIMAÇÃO DO ATO IMPUGNADO POR CARTA REGISTRADA, INICIADO O PRAZO DO ART. 18 DA LEI nº 1.533/51 DA DATA CONSTANTE DO AVISO DE RECEBIMENTO. DECADÊNCIA RECONHECIDA. AGRAVO IMPROVIDO.
O envio de carta registrada com aviso de recebimento está expressamente enumerado entre os meios de comunicação de que dispõe o Tribunal de Contas da União para proceder às suas intimações.
O inciso II do art. 179 do Regimento Interno do TCU é claro ao exigir apenas a comprovação da entrega no endereço do destinatário, bastando o aviso de recebimento simples.'
52. No caso vertente, os ofícios de citação do responsável foram encaminhados aos endereços constantes da base de dados CPF da Receita Federal e do RENACH (Peças 20, 31 e 32) , de forma bastante zelosa, mas não foi possível a entrega dos ofícios nesses endereços (Peças 26 e 35) , tendo sido realizada sua citação por edital publicado no Diário Oficial da União (Peça 39) . 
53. Apesar de regularmente citado, o Sr. Jetro do Nascimento Gomes deixou transcorrer in albis o prazo regimental que lhe foi concedido para apresentar alegações de defesa e razões de justificativa e/ou efetuar o recolhimento do débito, motivo pelo qual se impõe o reconhecimento da revelia de que trata o art. 12, § 3º, da Lei 8.443/1992.
54. Deve-se observar que, nos processos do TCU, a revelia não implica a presunção de que sejam verdadeiras todas as imputações levantadas contra os responsáveis, diferentemente do que ocorre no processo civil, em que o não comparecimento do réu aos autos leva à presunção da verdade dos fatos narrados pelo autor. Dessa forma, a avaliação da responsabilidade do agente não pode prescindir da prova existente no processo ou para ela carreada.
55. Assim, independentemente da revelia, a avaliação da responsabilidade do agente nos processos desta Corte não prescinde dos elementos existentes nos autos ou para ele carreados, uma vez que são regidos pelo princípio da verdade material (Acórdão 163/2015-TCU-Segunda Câmara, Relator Ministro-Substituto André Luís de Carvalho; 2.685/2015 - TCU - 2ª Câmara, Relator Ministro Raimundo Carreiro; 2.801/2015 - TCU - 1ª Câmara, Relator Ministro Walton Alencar Rodrigues; 4.340/2015 - TCU - 1ª Câmara, Relator Ministro-Substituto Weder de Oliveira e 5.537/2015 - TCU - 1ª Câmara, Relator Ministro-Substituto Weder de Oliveira) . 
56. Entretanto, cabe destacar que, nas fases anteriores desta TCE, o Sr. Jetro do Nascimento Gomes também não fora notificado e, portanto, não se manifestou quanto à irregularidade que lhe foi imputada, mantendo-se omisso, conforme registrado no Relatório de TCE nº 8/2016/CGOF/COFC (Peça 3, p. 202-219) . Ademais, os elementos constantes dos autos, incluindo as defesas dos outros responsáveis, não elidem a irregularidade apontada.
57. Adicionalmente, a irregularidade imputada a este responsável está claramente demonstrada nos autos, não sendo possível, nesta fase processual, o aproveitamento de qualquer análise de elementos em defesa do Sr. Jetro do Nascimento Gomes.
Da análise da pretensão punitiva
58. Dessa forma, identificado dano ao erário, deve-se instaurar e julgar o processo de tomada de contas especial para responsabilizar seus agentes causadores, respeitando o direito ao contraditório e à ampla defesa, independentemente de quando ocorreram os atos impugnados.
59. Já a pretensão punitiva do TCU, conforme Acórdão 1441/2016-TCU-Plenário, que uniformizou a jurisprudência acerca dessa questão, subordina-se ao prazo geral de prescrição indicado no art. 205 do Código Civil, que é de 10 anos, contado da data de ocorrência da irregularidade sancionada, nos termos do art. 189 do Código Civil, sendo este prazo interrompido pelo ato que ordenar a citação, a audiência ou a oitiva do responsável. Conforme o mesmo Acórdão, a ocorrência desta espécie de prescrição será aferida, independentemente de alegação da parte, em cada processo no qual haja intenção de aplicação das sanções previstas na Lei 8.443/1992.
60. Considerando que o ato imputado foi a ausência de funcionalidade do objeto do Convênio nº 01.0121.00/2007, o início da contagem do prazo prescricional deverá coincidir com a data do término da vigência do referido Convênio, ou seja, 31/10/2010, data até a qual o responsável poderia ter posto seu objeto em funcionamento; sendo assim, em razão de ter transcorrido menos de 10 anos entre esta data e a data que ordenou a citação (11/6/2019 - Peça 16) , constata-se que não ocorreu a prescrição da pretensão punitiva.
61. Em se tratando de processo em que uma das partes interessadas não se manifestou acerca das irregularidades imputadas, não há elementos para que se possa efetivamente aferir e reconhecer a ocorrência de boa-fé na conduta desse responsável, podendo este Tribunal, desde logo, proferir o julgamento de mérito pela irregularidade de suas contas, conforme os termos dos §§ 2º e 6º do art. 202 do Regimento Interno/TCU (Acórdão 2064/2011-TCU-Primeira Câmara, Relator Ministro Ubiratan Aguiar; Acórdão 6182/2011-TCU-Primeira Câmara, Relator Ministro-Substituto Weder de Oliveira; Acórdão 4072/2010-TCU-Primeira Câmara, Relator Ministro Valmir Campelo; Acórdão 1189/2009-TCU-Primeira Câmara, Relator Ministro-Substituto Marcos Bemquerer Costa; Acórdão 731/2008-TCU-Plenário, Relator Ministro Aroldo Cedraz) . 
62. Dessa forma, o Sr. Jetro do Nascimento Gomes deve ser considerado revel, nos termos do art. 12, §3º, da Lei 8.443/1992, devendo suas contas serem julgadas irregulares, condenando-o ao recolhimento do débito apurado, solidariamente com os outros responsáveis.
CONCLUSÃO
63. A partir dos elementos constantes dos autos, foi possível verificar que o Sr. Leandro Rodrigues Duarte, Prefeito Municipal de Santa Maria da Boa Vista/PE nas gestões 2005/2008 e 2009/2012, era a pessoa responsável pela gestão, execução e apresentação da prestação de contas dos recursos federais repassados pelo Convênio nº 01.0121.00/2007, celebrado com o MCTIC, bem como que o Sr. Jetro do Nascimento Gomes, Prefeito na gestão de 17/5/2011 a 31/12/2012, e a Sra. Eliane Rodrigues da Costa Gomes, Prefeita na gestão 2013-2016, também eram responsáveis, visto que não deram continuidade à obra objeto do referido Convênio.
64. Por outro lado, os responsáveis não tomaram as medidas necessárias para a comprovação do regular uso dos valores públicos, sendo, portanto, solidariamente responsáveis pelo prejuízo apurado nesta Tomada de Contas Especial. 
65. Realizada a citação solidária dos responsáveis, o Sr. Leandro Rodrigues Duarte e a Sra. Eliane Rodrigues da Costa Gomes apresentaram suas alegações de defesa quanto às irregularidades que causaram a impugnação das despesas pagas com recursos do Convênio nº 01.0121.00/2007, celebrado com o MCTIC, as quais devem ser rejeitadas por serem insuficientes para elidir o débito que lhes foi imposto, vez que não lograram comprovar o funcionamento do objeto conveniado, nem afastar a responsabilidade ou culpabilidade dos gestores.
66. Assim, diante da revelia do Sr. Jetro do Nascimento Gomes, e inexistindo nos autos elementos que permitam concluir pela ocorrência de boa-fé ou de outros excludentes de culpabilidade em suas condutas, propõe-se que suas contas e as dos demais responsáveis sejam julgadas irregulares e que sejam condenados em débito, solidariamente, aplicando-lhes ainda a multa prevista no art. 57 da Lei 8.443/1992."
3.	Com base na análise empreendida, a SecexTCE propõe ao Tribunal (peça 41, p. 13 e 14; 42 e 43) : 
	3.1. rejeitar as alegações de defesa apresentadas pelos Srs. Leandro Rodrigues Duarte e Eliane Rodrigues da Costa;
	3.2. considerar revel, para todos os efeitos, o Sr. Jetro do Nascimento Gomes, com fundamento no art. 12, § 3º, da Lei 8.443/1992;
3.3. julgar irregulares, nos termos dos arts. 1º, inciso I, 16, inciso III, alíneas b e c, 19 e 23, inciso III, da Lei 8.443/1992, as contas dos Srs. Leandro Rodrigues Duarte e Jetro do Nascimento Gomes e da Sra. Eliane Rodrigues da Costa Gomes, condenando-os solidariamente ao pagamento da quantia de R$ 247.700,00 (duzentos e quarenta e sete mil, e setecentos reais) , atualizada monetariamente e acrescida dos juros de mora, calculados a partir de 15/10/2008 até a efetiva quitação do débito, fixando-lhes o prazo de 15 (quinze) dias para que comprovem, perante o Tribunal, o recolhimento do referido valor ao Tesouro Nacional; 
3.4. aplicar, individualmente, aos Srs. Leandro Rodrigues e Jetro do Nascimento Gomes e à Sra. Eliane Rodrigues da Costa Gomes a multa prevista no art. 57 da Lei 8.443/1992; 
3.5. autorizar, desde logo, a cobrança judicial das dívidas, nos termos do inciso II do art. 28 da Lei 8.443/1992, caso não atendidas as notificações;
3.6. autorizar também, desde logo, se requerido, com fundamento no art. 26 da Lei 8.443/1992 c/c o art. 217 do Regimento Interno/TCU, o parcelamento da dívida em até 36 (trinta e seis) parcelas; 
3.7. enviar cópia do Acórdão a ser prolatado, bem como do Relatório e do Voto que o fundamentarem ao Procurador-Geral da República em Pernambuco, nos termos do § 3º do art. 16 da Lei 8.443/1992 c/c o § 7º do art. 209 do Regimento Interno/TCU, para adoção das medidas cabíveis, informando-lhe que o inteiro teor da deliberação poderá ser consultado no endereço www.tcu.gov.br/acordaos;
3.8. encaminhar cópia do Acórdão que vier a ser proferido ao Ministério da Ciência, Tecnologia, Inovações e Comunicações - MCTIC e aos responsáveis, para ciência, informando que a presente deliberação, acompanhada do Relatório e do Voto que a fundamentam, estará disponível para consulta no endereço www.tcu.gov.br/acordaos, além de esclarecer que, caso requerido, o TCU poderá fornecer sem custos as correspondentes cópias, de forma impressa.
4.	O Ministério Público junto ao TCU, representado pela Procuradora-Geral Cristina Machado da Costa e Silva, discordou da proposta feita pela unidade técnica (peça 45) . 
5.	Para o Parquet, o objeto pactuado foi executado nos termos da avença, não havendo débito que justificasse a instauração desta Tomada de Contas Especial, razão por que se manifesta pelo arquivamento do feito, sem julgamento do mérito, por falta de pressupostos de constituição e de desenvolvimento válido e regular do processo. Eis os fundamentos constantes do parecer do Ministério Público/TCU (peça 45) : 
"6. Desde logo, esta representante do Ministério Público de Contas manifesta-se contrariamente às conclusões e aos encaminhamentos propostos pela unidade técnica, pelas razões que passa a expor.
7. Conforme se verifica nos autos, foi atestado pelo órgão repassador que a parte de construção física da obra foi totalmente concluída até o final da vigência do convênio (29/11/2010) , ainda na gestão do primeiro ex-prefeito Senhor Leandro Rodrigues Duarte, que prestou contas em 17/03/2011, com a devolução do saldo remanescente de R$ 5.972,00, em 08/04/2011, portanto, antes de ser sucedido pelos demais responsáveis (peça 41, p. 1-2, e peça 3, p. 111-114) .
8. Embora o título do projeto do Convênio tenha sido 'Implantação de um Packing House no Município de Santa Maria da Boa Vista/PE', seu detalhamento aprovado e pactuado no Plano de Trabalho previa tão somente os seguintes itens: 1) contratação do projeto arquitetônico e construtivo; 2) contratação das obras/adequação das instalações; e 3) aquisição de equipamentos e materiais permanentes.
9. A inspeção in loco do órgão repassador, realizada quatro anos após o fim da vigência do Convênio, embora tenha certificado a conclusão de 100% dos itens previstos no Plano de Trabalho, concluiu que o empreendimento não estava em funcionamento (peça 3, p. 114) .
10. Embora o relatório da referida fiscalização tenha registrado que, naquele momento da inspeção, o local da câmara fria estivesse em 'péssimas condições e os equipamentos nunca foram utilizados' e que faltava a implantação do sistema de energia para o funcionamento da câmara fria, é de se ressaltar que a conclusão da equipe de fiscalização não atestou que o empreendimento estivesse inconcluso, pelo contrário, registrou sua conclusão completa, tampouco que o Packing House construído estivesse inapto a funcionar quando fora concluído quatro anos antes.
11. Embora a instrução tenha registrado sobre a energização do sistema que (peça 41, p. 8) :
'43. Tal obrigação estava prevista no Projeto Técnico por ele encaminhado ao MCTIC em maio/2007 (Peça 2, p. 39-50) , no item 3.5 - INSTALAÇÕES ELÉTRICAS (p. 44-47) , bem como no item 3.10 - DISPOSIÇÕES FINAIS, que transcrevemos a seguir: 'Os serviços constantes das presentes especificações deverão ser entregues perfeitamente acabados e arrematados.'
12. Na verdade, não há no projeto aprovado, nem nas páginas acima referidas, previsão de ligamento do sistema à rede de energia pública, ou seja, a energização do sistema pela companhia estadual de energia não constava do memorial descritivo da obra, mas tão somente as instalações elétricas internas e externas do prédio, que efetivamente foram atestadas como concluídas pelo próprio MCTIC.
13. De outra perspectiva, faltou um poste de luz, um transformador, um relógio de medição? O que teria faltado para energização do empreendimento? Não houve detalhamento desse aspecto no levantamento executado pelo MCTIC.
14. Não se poderia impugnar o total da despesa, regularmente comprovada pelo próprio órgão repassador por meio de uma inspeção in loco, em razão de algum item que poderia ter faltado, mas que jamais fora apontado. Se algum item previsto no projeto tivesse sido impugnado na execução da obra, o dano teria sido referente exatamente ao valor do item faltante!
15. Sobre esse ponto, ainda, há de se ressaltar que a falta de implantação do "sistema de energia" foi constatada pela inspeção in loco apenas com base na informação verbal do gerente da Ceasa local, sem levantamento técnico ou checagem do que estaria efetivamente faltando para ser executado do Plano de Trabalho (peça 3, p. 113) .
16. Ademais, não há no Plano de Trabalho nenhuma cláusula ou item que traga a previsão de despesas para o efetivo funcionamento do empreendimento. Essa previsão poderia constar do Plano de Trabalho, inclusive com a participação da União no financiamento dos seus custos de implementação, mas isso deixou de ser previsto quando da celebração da avença.
17. Portanto, do ponto de vista objetivo, não há dano ao erário federal a ser ressarcido, pois o objeto do repasse foi 100% concluído e não há elemento que assegure que o empreendimento, na época da sua conclusão, não estivesse apto ao funcionamento.
18. Não obstante, se a obra ficou pronta, a posse e a guarda dos bens remanescentes é do Município, nos termos da cláusula décima-segunda do Convênio em tela (peça 2, p. 85) , assim como, a partir daí, a responsabilidade pelo seu funcionamento, operacionalização, manutenção, reparos etc. está a cargo daquela fazenda pública municipal.
19. Então, o flagrante desperdício dos recursos públicos municipais, o Packing House pronto, mas não operante e abandonado ao desgaste do tempo, deve ser objeto de apuração de reponsabilidade pelo Tribunal de Contas Estadual, do Ministério Público Estadual e do Poder Legislativo local, razão pela qual se propõem as devidas comunicações a estes órgãos, para as medidas que essas autoridades julgarem pertinentes.
20. Finalmente, é de se questionar ao sucessor do MCTIC, após mais de dez anos dos fatos relatados, quais medidas, a partir das constatações em tela, teriam sido adotadas junto à municipalidade para se tentar colocar o empreendimento em efetivo funcionamento.
21. Obviamente, a tentativa burocrática de recuperação dos ativos financeiros, regularmente gastos, não tem o condão de gerar os efeitos socioeconômicos que se esperava do projeto. Em outras palavras, não seria descabido esperar medidas proativas do Ministério responsável, para tentar provocar o funcionamento do empreendimento e gerar os benefícios esperados à população.
22. Assim, esta representante do Ministério Público de Contas, com as vênias de praxe por dissentir das conclusões da Secex-TCE, propõe o arquivamento do feito, sem julgamento de mérito, por ausência dos pressupostos válidos de constituição e processamento (ausência de dano ao erário federal) , e o envio de cópia dos presentes autos e do Acórdão que vier a ser proferido ao Ministério da Ciência e Tecnologia, sucessor do MCTIC, ao Tribunal de Contas do Estado de Pernambuco, ao Ministério Público do Estado de Pernambuco e à Câmara de Vereadores do Município de Santa Maria da Boa Vista/PE, para a adoção das medidas legais pertinentes."
	É o Relatório.

não há.

Procuradora-Geral Cristina Machado da Costa e Silva.

TOMADA DE CONTAS ESPECIAL. CONVÊNIO. IMPLANTAÇÃO DE PACKING HOUSE PARA ARMAZENAMENTO, EMBALAGEM E DISTRIBUIÇÃO DE PRODUTOS AGRÍCOLAS. EXECUÇÃO FÍSICA DO OBJETO PACTUADO ATESTADA PELO ÓRGÃO CONCEDENTE. NÃO FUNCIONAMENTO DO PACKING HOUSE DEVIDO À FALTA DE IMPLANTAÇÃO DO SISTEMA DE ENERGIA ELÉTRICA. INOCORRÊNCIA DE DANO AO ERÁRIO FEDERAL. GRAVE FALHA DE GESTÃO NA CONDUÇÃO DO AJUSTE. CONTAS IRREGULARES DE DOIS RESPONSÁVEIS. MULTA.

TOMADA DE CONTAS ESPECIAL (TCE)

Secretaria de Controle Externo de Tomada de Contas Especial - SecexTCE.

Trago à apreciação deste Colegiado Tomada de Contas Especial instaurada pelo então Ministério da Ciência, Tecnologia, Inovações e Comunicações - MCTIC, atual Ministério da Ciência, Tecnologia e Inovações - MCTI, em decorrência da não consecução dos objetivos do Convênio 01.0121.00/2007, celebrado entre aquele órgão ministerial e o Município de Santa Maria da Boa Vista/PE, para dar apoio à implantação de um Packing House destinado à armazenagem, embalagem e distribuição de produtos agrícolas (peça 2, p. 116-125) .
2.	Para viabilizar a execução do objeto pactuado, o ajuste fixou o total de R$ 261.683,48, sendo R$ 247.700,00 de recursos federais do concedente e o restante de R$ 13.983,48 de contrapartida do município convenente.
3.	A Secretaria de Controle Externo de Tomada de Contas Especial - SecexTCE, de início, promoveu a citação do Sr. Leandro Rodrigues Duarte, Prefeito do Município de Santa Maria da Boa Vista/PE, nas gestões de 2005-2008 e 2009-2012, para que apresentasse alegações de defesa sobre a não execução do objeto do Convênio 01.0121.00/2007, dada a falta de demonstração do funcionamento do Packing House, e/ou recolhesse o valor do débito apurado (peça 11) .
4.	Em atendimento à citação, o Sr. Leandro Rodrigues Duarte encaminhou sua defesa (peça 12) , a qual, em apertada síntese, consiste nos seguintes argumentos: 
	4.1. constatação pelo concedente da construção do galpão, da aquisição e da instalação da câmara fria;
	4.2. impossibilidade de atribuir-lhe a responsabilidade pela não comprovação do funcionamento do Packing House, por falta de implantação do sistema de energia elétrica, porque ele se afastou do cargo de Prefeito definitivamente em 17/5/2011, em decorrência de cassação do seu mandato pelo Tribunal Regional Eleitoral de Pernambuco, logo após a conclusão da obra e a apresentação da prestação de contas do ajuste; havendo, ao final de sua gestão, o gabinete responsável pelo relacionamento com instituições locais iniciado as tratativas para a construção de um plano de controle fitossanitário;  
	4.3. responsabilidade dos prefeitos sucessores, Sr. Jetro do Nascimento Gomes e Sra. Eliane Rodrigues da Costa Gomes, pela não adoção das providências administrativas necessárias para dar pleno funcionamento ao Packing House, inclusive garantindo a sua manutenção e conservação. 
5.	Após examinar tais alegações, a unidade instrutiva entendeu caber responsabilidade pela falta de funcionamento do Packing House aos três ex-Prefeitos, e, assim, realizou a citação solidária do Sr. Leandro Rodrigues Duarte, do Sr. Jetro do Nascimento Gomes (gestão 17/5/2011 a 31/12/2012) , e da Sra. Eliane Rodrigues da Costa Gomes (gestão de 2013-2016) , a fim de que oferecessem defesa e/ou ressarcissem o débito calculado no montante dos recursos federais repassados ao convenente, deduzida eventual parcela já recolhida (peças 24, 25, 33, 36 e 38) .
6.	O Sr. Leandro Rodrigues Duarte e a Sra. Eliane Rodrigues da Costa Gomes encaminharam aos autos os seus elementos de defesa, enquanto o Sr. Jetro do Nascimento Gomes permaneceu silente, configurando assim a sua revelia, nos termos do art. 12, § 3º, da Lei 8.443/1992.
7.	Na instrução de mérito, a SecexTCE refutou os argumentos de defesa e propôs ao Tribunal a irregularidade das contas dos Srs. Leandro Rodrigues Duarte e Jetro do Nascimento Gomes e da Sra. Eliane Rodrigues da Costa Gomes, com débito solidário no valor de R$ 247.700,00, e multa individual e proporcional ao dano causado ao erário para os três responsáveis indicados.
8.	O Ministério Público junto ao TCU, em sua manifestação regimental, dissentiu do encaminhamento da SecexTCE (peça 45) e opinou no sentido de arquivar o presente feito, por ausência dos pressupostos de constituição e de desenvolvimento válido e regular do processo, haja vista que o objeto pactuado foi 100% concluído, conforme constatou o órgão repassador, não havendo dano ao erário a ser ressarcido. 
9.	Sugeriu, ainda, enviar cópia destes autos e do Acórdão que vier a ser proferido ao MCTI, ao Tribunal de Contas do Estado de Pernambuco, ao Ministério Público do Estado de Pernambuco e à Câmara de Vereadores de Santa Maria da Boa Vista/PE, por considerar que compete a tais órgãos atuar em caso de inoperância e abandono de empreendimento já incorporado ao patrimônio do município do convenente. 
10.	Para o Parquet, o item de energização do sistema pela companhia estadual de energia elétrica não constava do memorial descritivo da obra, nem do Plano de Trabalho integrante do convênio. Portanto, segundo o Ministério Público de Contas, não se poderia imputar como débito o total da despesa incorrida na execução do Packing House - e regularmente comprovada pelo próprio órgão repassador por meio da inspeção in loco -, por conta do aludido item de energização que sequer constou do ajuste. 
11.	Acolho em parte tanto o parecer da SecexTCE como a manifestação do Ministério Público de Contas. 
12.	Os pressupostos de constituição e desenvolvimento válido e regular para o processamento deste feito estão presentes na medida em que foram detectados, pelo órgão concedente no âmbito do Convênio 01.0121.00/2007, indícios de débito decorrentes da falta de funcionamento do objeto pactuado, cabendo à autoridade administrativa instaurar a Tomada de Contas Especial, como o fez nos termos da legislação aplicável, para apurar os fatos, identificar os responsáveis e quantificar o dano.
13.	Há gestores que efetivamente administraram a execução do ajuste e contribuíram, ainda que por omissão, para a irregularidade consistente na falta de funcionamento do empreendimento, impondo privação ao público alvo dos benefícios pretendidos com o objeto pactuado. Portanto, há contas a serem analisadas e julgadas nestes autos.
14.	O exame a seguir evidencia que, apesar da falha de gestão incorrida no bojo do referido convênio, os indícios de débito não se consolidaram, e, nesse ponto, assiste razão ao entendimento do Parquet, cuja conclusão somente foi possível com o regular processamento desta Tomada de Contas Especial. 
15.	Nos termos do Relatório de Visita Técnica 36/2014 emitido pelo MCTI, constatou-se o cumprimento da meta 1 pactuada no Convênio 01.0121.00/2007, com a construção do galpão, a aquisição e a instalação da câmara fria (peça 3, p. 111-114) , mesmo havendo o registro de não funcionamento do Packing House por falta da implantação do sistema de energia para abastecer a câmara fria, informação colhida na ocasião com base na declaração verbal do então gerente da Central de Abastecimento - Ceasa local. 
16.	A relação de pagamentos inserta na peça 2, p. 243, indica as despesas incorridas no período de 1º/07/2009 a 02/12/2010, bem como os credores, Vertcon Engenharia e Construção Ltda. e a Nordestina Indústria, Comércio e Serviços de Equipamentos para Refrigeração Ltda., empresas contratadas para a construção do galpão e fornecimento da câmara de refrigeração, com as correspondentes notas fiscais e cheques emitidos para pagar serviços e bens adquiridos, conforme extratos bancários juntados aos autos (peça 3, p. 5, 10, 14, 15, 38, 43; peça 4, p. 66 e 186) . 
17.	No Parecer Técnico 81/2014 (peça 3, p. 126/133) , o órgão concedente registrou expressamente a comprovação de cumprimento de 100% da meta de implantação do Packing House, subdividida em três etapas, as quais somaram 100% da execução física: i) contratação do serviço de detalhamento do projeto arquitetônico e construtivo; ii) contratação das obras/adequação das instalações; e iii) aquisição de equipamentos e materiais permanentes. 
18.	O conjunto de elementos probatórios constantes destes autos comprova a execução física do Packing House, bem como o nexo de causalidade existente entre os recursos públicos do ajuste e as despesas incorridas para a realização do objeto pactuado. Portanto, não há débito referente ao Convênio 01.0121.00/2007, o que também foi constatado pelo Ministério Público de Contas, conforme mencionei anteriormente.
19.	Não se desconhece a jurisprudência do TCU, no sentido de que a frustração dos objetivos do convênio importa a condenação do responsável à devolução integral dos recursos transferidos, ainda que parte ou a totalidade dos valores repassados tenha sido aplicada no objeto do ajuste, sendo imprescindível que se demonstre a sua funcionalidade em benefício da população alvo (v.g.: Acórdão 548/2018-TCU-Primeira Câmara, rel. Min. Subst. Augusto Sherman Cavalcanti; Acórdão 4712/2015-TCU-Primeira Câmara, rel. Min. Bruno Dantas; Acórdão 2581/2014-TCU-Plenário, rel. Min. Bruno Dantas; Acórdão 2793/2016-TCU-Plenário, rel. Min. José Múcio Monteiro) .
20.	Ocorre que, no presente caso, há uma peculiaridade que reforça a inocorrência de débito. O objeto pactuado, que contempla construção de obra civil e aquisição/instalação de equipamentos de refrigeração, foi integralmente executado e atestado pelo órgão concedente, faltando somente a energização do empreendimento para atender ao público alvo. Veja, o aproveitamento futuro de todo o empreendimento não constitui mera hipótese, mas uma alternativa viável de ocorrer assim que resolvida, se já não o foi, a questão da energização, haja vista que a situação que motivou a celebração da avença não foi alterada, ou seja, a necessidade de tratamento e armazenagem adequados aos produtos agrícolas dos pequenos agricultores da região. 
21.	Mesmo afastada a ocorrência de débito, há falha grave na gestão do ajuste que, se não frustrou o atingimento do objetivo do convênio, no mínimo retardou em muito a entrega do Packing House ao público alvo. 
22.	Segundo o Plano de Trabalho integrante da avença (peça 2, p. 110/111) , o convenente justificou a proposição do convênio visando à implantação do Packing House para apoiar os pequenos produtores agrícolas da região, de forma a possibilitar-lhes, com a oferta de infraestrutura para o correto armazenamento e embalagem dos produtos, solução de problemas básicos de saúde, redução do índice de contaminação e de resíduos, bem como a diminuição de desperdícios de material e dos produtos finais. 
23.	Por óbvio, o alcance de tais objetivos somente é possível com o pleno funcionamento do Packing House. Assim, devem ser zelosamente cumpridas pelas partes tanto as obrigações expressamente acordadas na avença como também aquelas medidas que, apesar de não estarem reduzidas a termo no ajuste, são imprescindíveis ao cumprimento do objeto pactuado. 
24.	 Exemplo disso é a energização do Packing House ou mesmo o plano de controle fitossanitário, abordado pelo Sr. Leandro Rodrigues Duarte em suas alegações de defesa, ambos necessários à sua operacionalização. O órgão concedente atestou a execução física de 100% do objeto pactuado, o que implica a realização das instalações elétricas nos termos do projeto técnico do empreendimento (peça 2, p. 39-50) .
25.	 A alegada falta de ligação do galpão ao sistema de energia elétrica, segundo informação do então gerente da Ceasa local, não foi detalhada pela equipe do concedente que fez a vistoria in loco nem pelos responsáveis citados nesta TCE (peça 3, p. 111/119) . 
26.	De sorte que é desconhecida a causa pela qual a companhia de energia elétrica que atende àquela localidade não providenciou a ligação do Packing House ao sistema de energia elétrica, e/ou o motivo pelo qual os ex-gestores deixaram de adotar as medidas pertinentes para viabilizar a referida ligação ao sistema de energia elétrica. 
27.	Desse contexto, sobressai a falta de gestão eficiente para colocar em funcionamento empreendimento de singular importância no incentivo e apoio à agricultura local mediante a disponibilização do Packing House, unidade capaz de assegurar a qualidade dos produtos agrícolas, viabilizando a possibilidade de se conseguir melhores preços nos produtos. 
28.	 O Sr. Leandro Rodrigues Duarte, ex-Prefeito e signatário do ajuste, foi quem efetivamente geriu os recursos públicos do convênio, assinou o Termo de Aceitação Final da Obra (peça 2, p. 241) e efetuou a prestação de contas ao concedente (peça 2, p. 235) .
29.	Em sua defesa, alegou a execução do objeto pactuado, o que, de fato, já havia sido comprovado pelo órgão concedente por ocasião da vistoria in loco, dada a construção do galpão, a aquisição e a instalação dos equipamentos de refrigeração. E, como mencionei, alhures, há nexo de causalidade entre os recursos públicos do ajuste e as despesas realizadas para a execução do objeto pactuado, situação que afasta o débito no presente caso. Além disso, apesar do não funcionamento por ocasião da vistoria, o empreendimento pode ser aproveitado em prol dos agricultores locais. 
30.	Sobre a impossibilidade de ser-lhe atribuída responsabilidade pela falta de funcionamento do Packing House em decorrência de seu afastamento do cargo de prefeito, tal argumento não procede. 
31.	Com base na Certidão expedida pela Câmara Municipal de Santa Maria da Boa Vista/PE (peça 12, p. 19) , considerando a posse em 1º/01/2009 e os períodos de afastamento por força das decisões da Justiça Eleitoral, o Sr. Leandro Rodrigues Duarte permaneceu no cargo por cerca de dois anos e quatro meses, sendo afastado definitivamente em 17/05/2011.
32.	Antes de seu afastamento definitivo, encaminhou, em 17/3/2011, ao órgão concedente a prestação de contas do Convênio (peça 2, p. 235) .
33.	 Tais informações evidenciam que o ex-Prefeito dispôs de tempo suficiente para executar o objeto pactuado e para efetuar a correspondente prestação de contas. Apesar de ter mencionado que havia iniciado as medidas para a elaboração do plano de controle fitossanitário a fim de operacionalizar o Packing House, não expôs os motivos da falta de ligação de energia elétrica ao empreendimento que já estava totalmente concluído em sua gestão.
34.	Dessa forma, a omissão do ex-gestor em adotar as providências necessárias para a energização do Packing House encerra gravidade na medida em que comprometeu o cumprimento da finalidade do convênio, deixando de favorecer o público alvo da avença com o beneficiamento da produção e a preservação da qualidade dos produtos cultivados pelos pequenos agricultores da região. Além disso, prejudicou indiretamente outros empreendimentos que poderiam ter sido financiados com recursos federais e não o foram porque o concedente priorizou o custeio do objeto do convênio ora em análise. 
35.	Por último, sobre a responsabilização de seus sucessores, é certo que, na condição de Prefeitos, tanto o Sr. Jetro do Nascimento Gomes como a Sra. Eliane Rodrigues da Costa Gomes tinham a obrigação, em razão do princípio da continuidade administrativa e da eficiência, de adotar as medidas necessárias para disponibilizar o Packing House em benefício do público alvo, conforme análise adiante. 
36.	Mas a responsabilidade dos sucessores não afasta a do Sr. Leandro Rodrigues Duarte, a quem coube não só executar o objeto pactuado como também entregá-lo em funcionamento ao público alvo.  
37.	A Sra. Eliane Rodrigues da Costa Gomes alegou ilegitimidade passiva por não ter gerido os recursos do aludido convênio, e por haver ajuizado ação de improbidade administrativa contra o Sr. Leandro Rodrigues Duarte, o que afastaria a sua responsabilidade. Assiste-lhe razão.
38.	De fato, todos os recursos públicos oriundos do multicitado convênio foram administrados pelo Sr. Leandro Rodrigues Duarte, havendo ele próprio feito a prestação de contas junto ao órgão concedente, conforme já anotado alhures. E, conforme documento da peça 3, p. 191, a ex-prefeita ingressou com ação civil de improbidade administrativa contra o Sr. Leandro Rodrigues Duarte junto à Justiça Federal da 5ª Região, o que justifica o afastamento de sua responsabilidade no presente caso, cabendo excluir seu nome da relação processual destes autos. 
39.	Acerca da responsabilidade do Sr. Jetro do Nascimento Gomes, revel nestes autos, não se constatam elementos nestes autos capazes de elidir a sua responsabilidade para, ao suceder o Sr. Leandro Rodrigues Duarte, finalizar as pendências, buscando a ligação do Packing House ao sistema de energia elétrica, e colocá-lo em funcionamento para beneficiar os pequenos agricultores da região. Ao se omitir na adoção das medidas necessárias para viabilizar o funcionamento do Packing House, sem qualquer justificativa, cometeu grave falha de gestão de empreendimento que estava sob a sua administração. 
40.	Ambos os responsáveis, Srs. Leandro Rodrigues Duarte e Jetro do Nascimento Gomes, ao não colocarem em funcionamento o objeto pactuado, incorreram em infração aos termos do Convênio 01.0121.00/2007, frustrando o objetivo da avença. 
41.	Nesse contexto, cabe julgar irregulares as contas dos Srs. Leandro Rodrigues Duarte e Jetro do Nascimento Gomes, com base no art. 16, inciso III, alínea b, da Lei 8.443/1992, sem débito, e aplicar-lhes, individualmente, a multa prevista no art. 58, inciso I, da Lei 8.443/1992, eis que no presente caso não incidiu a prescrição da pretensão punitiva do TCU, segundo análise efetuada pela SecexTCE (itens 58-60 da instrução reproduzida no Relatório precedente) . 
	Ante o exposto, manifesto-me por que seja adotada a deliberação que ora submeto a este Colegiado.
T.C.U., Sala das Sessões, em 27 de abril de 2021.
MARCOS BEMQUERER COSTA
Relator